【裁判字號】    98,易,222
【裁判日期】    981030
【裁判案由】    恐嚇等
【裁判全文】
臺灣嘉義地方法院刑事判決               98年度易字第222號
公  訴  人  臺灣嘉義地方法院檢察署檢察官
被      告  庚○○
上列被告因恐嚇等案件，經檢察官提起公訴（九十七年度偵字第
四四八六、八一一一號），本院判決如下：
    主    文
庚○○共同乘他人急迫貸以金錢，而取得與原本顯不相當之重利
，處有期徒刑伍月，如易科罰金，以新臺幣壹仟元折算壹日；又
以加害生命、身體之事，恐嚇他人致生危害於安全，處有期徒刑
參月，如易科罰金，以新臺幣壹仟元折算壹日；又共同乘他人急
迫貸以金錢，而取得與原本顯不相當之重利，處有期徒刑陸月，
如易科罰金，以新臺幣壹仟元折算壹日；又以加害生命、身體之
事，恐嚇他人致生危害於安全，處有期徒刑參月，如易科罰金，
以新臺幣壹仟元折算壹日。應執行有期徒刑壹年貳月，如易科罰
金，以新臺幣壹仟元折算壹日。
    犯罪事實
一、乙○○前因過失致死案件，經臺灣高等法院臺南分院以九十
    一年度交上易字第四七三號判決判處有期徒刑六月，如易科
    罰金，以銀元三百元折算一日確定，於九十一年九月二十五
    日易科罰金執行完畢出監。甲○○前因施用第一級毒品及第
    二級毒品案件，經本院以八十八年度訴字第五八三號判決分
    別判處有期徒刑七月及七月，並定應執行刑為有期徒刑十月
    確定，又因轉讓第二級毒品案件，經臺灣高等法院臺南分院
    以八十九年度上訴字第九二一號判決判處有期徒刑二年確定
    ，上開案件嗣經法院裁定定應執行刑為有期徒刑二年八月確
    定，復因施用第二級毒品案件，經本院以八十九年度易字第
    一一三六號判決判處有期徒刑七月確定，與上開有期徒刑二
    年八月部分接續執行，於九十三年四月五日縮短刑期假釋出
    監付保護管束，於九十三年八月二日保護管束期滿未經撤銷
    假釋，視為執行完畢。乙○○、甲○○（二人所涉幫助重利
    部分均另為判決）雖可預見將行動電話門號提供他人使用，
    可能幫助他人從事財產犯罪，仍均基於縱有人以該行動電話
    門號實施重利犯罪亦不違背其本意之幫助故意，由甲○○以
    新臺幣（下同）二千元代價囑由乙○○於民國九十五年九月
    十五日，以其母親林劉幸名義，向遠傳電信股份有限公司申
    辦行動電話門號0000000000號，旋在嘉義縣竹崎
    鄉○○街上，將該門號之ＳＩＭ卡交予甲○○，甲○○再將
    該ＳＩＭ卡交予真實姓名年籍不詳綽號「阿順」之成年男子
    ，「阿順」則將該ＳＩＭ卡交予真實姓名年籍不詳綽號「阿
    元」之成年男子，作為求才令廣告上重利放款之聯絡電話及
    「阿元」與庚○○間之聯絡電話。
二、庚○○、辛○○（所涉重利部分另為判決）與「阿元」共同
    基於重利之犯意聯絡，由「阿元」於九十六年七月間在「求
    才令」上刊登放款廣告，並將門號0000000000行
    動電話刊登於該廣告上，誘使急需現金週轉之不特定人撥打
    該電話借款，適癸○○因無力繳交健保費、水電費等費用，
    見「阿元」所刊登上揭廣告，遂於九十六年七月間某日撥打
    上開門號0000000000行動電話與「阿元」聯絡借
    款，雙方約定九十六年七月二十五日下午二時許，在嘉義市
    ○○路三○八之一號本院嘉義簡易庭對面巷口見面，「阿元
    」即乘癸○○急迫用錢週轉之際，貸予三萬元予癸○○，約
    定每十日為一期，每期利息六千元，且須預扣第一期利息，
    實際交付二萬四千元，並要求癸○○簽立如附表編號一所示
    本票及交付國民身分證影本作為擔保，嗣因癸○○未按期繳
    息，「阿元」遂要求癸○○於九十六年八月十日再簽立如附
    表編號二所示本票，嗣由「阿元」及庚○○接續在嘉義市○○○○○路邊、文化中心停車場、文化中心門口及嘉義市北
    門車站向癸○○收取共約三萬四千元（含預扣之第一期利息
    六千元）之與原本顯不相當之重利，並將癸○○所簽立如附
    表編號一、二所示本票交予辛○○，由辛○○向本院聲請核
    發九十六年度促字第二一六九一號支付命令，再以該支付命
    令為執行名義，向本院聲請就癸○○財產為強制執行，經拍
    賣其電視機及冷氣機，共得價款三千七百五十元。庚○○復
    於九十七年一月初，接續撥打癸○○持用之門號00000
    00000電話及至癸○○位於嘉義市玉山一村一五號住處
    ，向癸○○恫嚇稱：「不還錢及利息出來的話，就要對妳不
    利」等語，以加害生命、身體之事恐嚇癸○○，令癸○○心
    生畏懼，致生危害於安全。嗣因癸○○無力還款，遂與「阿
    元」聯絡約定於九十七年一月十四日在嘉義市北門車站還款
    並報警處理，嗣由「阿元」聯絡庚○○於同日下午二時三十
    分許前往上開地點欲再次收取重利時，遭埋伏之員警當場查
    獲，並扣得庚○○所有之門號0000000000行動電
    話一支。
三、庚○○、辛○○與「阿元」復共同基於重利之犯意聯絡，透
    過丁○○之鄰居介紹，於九十六年九月五日，由辛○○與「
    阿元」至丁○○位於臺南市○○路二七○巷七三弄一四號住
    處，乘丁○○因所開花店遭人倒帳而急迫用錢週轉之際，貸
    予五萬元予丁○○，約定每十日為一期，每期利息五千元，
    且須預扣第一期利息，實際交付四萬五千元，並要求丁○○
    簽立留置權契約書、如附表編號三所示本票及交付國民身分
    證影本作為擔保，辛○○及「阿元」同時交付載有亦有重利
    犯意聯絡之子○○（所涉重利部分另為判決）所提供其布袋
    過溝郵局帳號00000000000000號帳戶之紙條
    一紙，要求丁○○按期將利息匯入該帳戶，丁○○遂自九十
    六年九月十四日起接續將利息匯入子○○上開帳戶中，「阿
    元」等人共取得共約四萬五千元（不含預扣之第一期利息五
    千元）之與原本顯不相當之重利，「阿元」並將丁○○所簽
    立如附表編號三所示本票交予庚○○，由庚○○向臺灣臺南
    地方法院聲請核發九十六年度票字第八二二一號本票裁定，
    再以該本票裁定為執行名義，向臺灣臺南地方法院聲請就丁○○財產為強制執行，於該本票裁定強制執行程序進行中，
    丁○○復於九十七年三月十三日交付庚○○四萬一千元之與
    原本顯不相當之重利，嗣經拍賣丁○○之電視機、電腦、電
    冰箱及傳真機，共得價款三千五百元。庚○○復於九十七年
    一月上旬某日，至丁○○上開住處，向丁○○恫嚇稱：「如
    不還錢，要讓你很難過日子」（起訴書誤載為「如果不還錢
    或利息，要提告及讓花店不得經營」）等語，以加害生命、
    身體之事恐嚇丁○○，令丁○○心生畏懼，致生危害於安全
    。嗣因丁○○告知其友人繆叔秦其向「阿元」等人借款且已
    還款甚多，然「阿元」等人仍繼續索債，繆叔秦遂於九十七
    年一月十四日上午十時二分許，代丁○○發簡訊至庚○○所
    有之門號0000000000行動電話，要求對方放丁○○一條生路，經警檢視庚○○之行動電話簡訊內容，始悉上
    情。
四、案經癸○○、丁○○訴由嘉義縣警察局水上分局報告臺灣嘉
    義地方法院檢察署檢察官偵查起訴。
    理    由
一、按被告以外之人於審判外之陳述，經當事人於審判程序同意
    作為證據，法院審酌該言詞陳述或書面陳述作成時之情況，
    認為適當者，亦得為證據。當事人、代理人或辯護人於法院
    調查證據時，知有第一百五十九條第一項不得為證據之情形
    ，而未於言詞辯論終結前聲明異議，視為有前項之同意，刑
    事訴訟法第一百五十九條之五定有明文。查本件認定事實所
    引用之陳述證據，經本院於審理時提示被告庚○○表示無意
    見，迄於言詞辯論終結前亦未聲明異議，可認為同意作為證
    據，本院審酌該陳述證據之取得過程並無瑕疵，與本案待證
    事實間復具有相當之關聯性，以之為本案證據尚無不當，自
    得採為證據。
二、訊據被告庚○○矢口否認有何重利及恐嚇犯行，辯稱：未借
    款予癸○○、丁○○，亦不認識子○○及「阿元」，係受辛○○委託向癸○○收本票還款，另因友人寅○○持丁○○簽
    發之本票向其借款未還，始持該本票向丁○○追索，並未恐
    嚇癸○○、丁○○，如有恐嚇丁○○，為何丁○○未於臺灣
    臺南地方法院執行處書記官丑○○到場查封時向其陳明遭恐
    嚇一事，且於九十七年一月十四日遭警方查獲後，手機即遭
    警方查扣，並非由其持有，此有同日遭查獲之卯○○可以證
    明云云。經查：
  (一)上揭被告如何對告訴人癸○○、丁○○收取重利及恐嚇等事
    實，業據證人癸○○於警詢（見第0000000000號
    警卷第一至五頁）、偵查（見第四四八六號偵查卷第二九至
    三一頁）、本院（見本院卷(二)第一八一至一九六頁）及證人
    即告訴人丁○○於警詢（見第0000000000號警卷
    第一至七頁、第二一二五號偵查卷第一一至一三頁、第六九
    二○號偵查卷第一三、一四頁）、偵查（見第八一一一號偵
    查卷第八至一一頁）、本院（見本院卷(二)第二九至四六、五
    六、一六四至一七一頁）、證人即丁○○之妻戊○○○於警
    詢（見第六九二○號偵查卷第一五、一六頁）、偵查（見第
    八一一一號偵查卷第一一、一二頁）、本院（見本院卷(二)第
    五二至五四、一三九至一四二頁）、證人即丁○○之子丙○○於本院（見本院卷(二)第四八至五一、五五、一四三至一四
    六頁）、證人即丁○○之友人繆叔秦於警詢（見第0000
    000000號警卷第一五、一六頁）證述綦詳，雖證人癸○○、丁○○、戊○○○、丙○○就借款、還款、恐嚇等細
    節之證詞略有出入，惟人之記憶，隨時間經過而淡忘，自不
    得因細節之敘述略有不同，即否定其供述之正確性。況其就
    借款金額、時間及恐嚇內容等主要情節之證述均屬一致，足
    認證人癸○○、丁○○、戊○○○、丙○○之證述均具憑信
    性。證人丁○○並於本院證稱：借款時有詢問「阿元」電話
    ，並將「阿元」所述門號0000000000行動電話號
    碼登載在辛○○及「阿元」所交付載有子○○布袋過溝郵局
    帳號之紙條上等語（見本院卷(二)第一六六頁），核與證人辛○○所述：有以該行動電話門號與「阿元」聯絡等語相符（
    見本院卷(三)第一八、一九、二二、二八頁），又證人子○○
    於本院證稱：有將其布袋過溝郵局帳戶存摺、印章及提款卡
    交予辛○○等語（見本院卷(三)第二四、二五頁），證人辛○○亦於本院證稱：癸○○所簽發之本票係「阿元」所交付，
    其有與「阿元」一同前往丁○○住處，子○○之布袋過溝郵
    局帳戶存摺係其交給「阿元」等語（見本院卷(三)第一八頁）
    ，益證本案重利放款與「阿元」確實有關，並有證人癸○○
    所簽立本票（見第0000000000號警卷第三三頁）
    、本院九十六年度促字第二一六九一號支付命令（見第00
    00000000號警卷第三四頁）、被告之門號0000
    000000行動電話內「阿元」所留簡訊照片（見第00
    00000000號警卷第二三頁）、門號0000000
    000行動電話通聯調閱查詢單（見第000000000
    0號警卷第二四至二八頁）、門號0000000000行
    動電話通聯調閱查詢單（見第0000000000號警卷
    第二九至三二頁）、證人丁○○所簽立本票（見第0000
    000000號警卷第一二頁）、留置權契約書（見第四四
    八六號偵查卷第一○○頁）、臺灣臺南地方法院九十六年度
    票字第八二二一號本票裁定（見第0000000000號
    警卷第一四頁）、被告向證人丁○○收取四萬一千元之收據
    （見第0000000000號警卷第一○頁）、共犯「阿
    元」等人交予證人丁○○之載有證人子○○郵局帳號紙條（
    見第0000000000號警卷第一三頁）、被告之門號
    0000000000行動電話內「繆叔秦」所留簡訊照片
    （見第0000000000號警卷第一七頁）、證人子○○郵政存簿儲金立帳申請書（見第0000000000號
    警卷第三七頁）、共犯子○○布袋過溝郵局帳號00000
    000000000號帳戶客戶歷史交易清單（見第000
    0000000號警卷第三八至四一頁）附卷可稽，復有被
    告所有之門號0000000000行動電話一支扣案可佐
    ，並經本院依職權調閱本院九十七年度執字第二三九七號債
    務執行卷宗、臺灣臺南地方法院九十六年度票字第八二二一
    號本票裁定強制執行卷宗及臺灣臺南地方法院九十七年度執
    字第四○一三號給付票款執行卷宗核閱無訛，足證上開證人
    之證述非虛。
  (二)被告雖辯稱：不認識「阿元」，其遭警方查獲後，手機即遭
    警方查扣，並非由其持有，此有同日遭查獲之卯○○可以證
    明云云，惟證人卯○○於本院證稱：於九十七年一月十四日
    下午接近四時許看見壬○○將被告手機收走，在壬○○將手
    機收走前，該手機在被告身上等語（見本院卷(二)第六○頁）
    ，且證人即查獲被告之警員壬○○於本院證稱：被告遭查獲
    後仍有以該手機接聽電話等語（見本院卷(二)第一五八、一五
    九頁），證人即查獲被告之警員己○○亦於本院證稱：查獲
    當日在警車上有看見被告持手機聯絡等語（見本院卷(二)第一
    六三頁），足見被告於遭警方查獲後，仍有以其所有之門號
    0000000000行動電話對外聯絡。而被告所有之門
    號0000000000行動電話通聯紀錄（見第0000
    000000警卷第二七頁）顯示其於九十七年一月十四日
    下午二時四十五分許有以其門號0000000000行動
    電話接收門號0000000000行動電話所傳送之簡訊
    ，簡訊內容為「打這支電話給我，阿元留」（見第0000
    000000號警卷第二三頁），上開通聯紀錄亦顯示被告
    於九十七年一月十四日下午二時五十三分許及同日下午二時
    五十四分均有以其門號0000000000行動電話接聽
    門號0000000000行動電話撥出之電話，通話時間
    分別為三十二秒及三十一秒，可見被告確實認識「阿元」，
    其與「阿元」間有重利之犯意聯絡甚明，否則「阿元」何以
    於被告遭查獲後立即發送簡訊並與被告電話聯繫？
  (三)被告另辯稱：因友人寅○○持丁○○簽發之本票向其借款未
    還，始持該本票向丁○○追索云云，惟經本院多次依被告陳
    報地址傳喚證人寅○○，證人寅○○均未到庭，則被告所稱
    丁○○簽發之本票係寅○○所交付云云，即難遽信。又證人
    丁○○雖未在臺灣臺南地方法院執行處書記官丑○○前往執
    行查封其財產時向丑○○陳明遭被告恐嚇，惟丑○○當日僅
    係前往查封丁○○財產，其非職司偵查犯罪人員，證人丁○○未向其陳明遭恐嚇乙事，自與常情無違，不能據此推論被
    告未為恐嚇證人丁○○之犯行。
  (四)又被告經法務部調查局實施測謊，就其稱：本案其未出錢共
    同經營地下錢莊，經測試結果，呈情緒波動之反應，研判有
    說謊，有該局九十八年八月五日調科參（南）字第○九八○○四○九一七○號測謊報告書（見本院卷(二)第一頁）及測謊
    鑑定過程參考資料（置於外放證物袋內）在卷可稽。而測謊
    鑑定，係依一般人在說謊時，會產生遲疑、緊張、恐懼、不
    安等心理波動現象，乃以科學方法，由鑑定人利用測謊儀器
    ，將受測者之上開情緒波動反應情形加以記錄，用以分析判
    斷受測者之供述是否違反其內心之真意而屬虛偽不實。故測
    謊鑑定，倘鑑定人具備專業之知識技能，復基於保障緘默權
    而事先獲得受測者之同意，所使用之測謊儀器及其測試之問
    題與方法又具專業可靠性時，該測謊結果，如就有利之供述
    ，經鑑定人分析判斷有不實之情緒波動反應，依補強性法則
    ，雖不得作為有罪判決之唯一證據，但非無證據能力，仍得
    供裁判之佐證，其證明力如何，事實審法院有自由判斷之職
    權（最高法院九十七年度臺上字第四三七○號判決參照）。
    法務部調查局為國內專業之測謊鑑定機構，其測試資料，包
    括：經受測人同意配合、受測人身心狀況調查表、測謊問卷
    內容題組、生理紀錄圖、測謊儀器運作情形、測謊施測環境
    評估、施測者專業資格證明等，形式上符合測謊基本形式要
    件。經以「控制問題法」、「混合問題法」而為專業測試之
    結果，自具參考價值，且與上揭事證適足相互印證。
  (五)綜上所述，本案事證明確，被告所辯無非飾詞卸責，委無足
    採，其犯行均堪以認定。
三、核被告就上開犯罪事實二所為，係犯刑法第三百四十四條之
    重利罪及第三百零五條之恐嚇罪；就上開犯罪事實三所為，
    係犯刑法第三百四十四條之重利罪及第三百零五條之恐嚇罪
    。又共同實施犯罪行為為共同正犯構成要件之一。所謂共同
    實施，雖不以參與全部犯罪行為為限，要必分擔實施一部分
    ，始得為共同正犯（最高法院四十六年度臺上字第一三○四
    號判例參照）。本件被告初始雖未貸款予告訴人癸○○、丁○○，然其卻與「阿元」、同案被告辛○○、子○○彼此間
    主觀上互有犯意之聯絡，且於客觀上並分擔向告訴人癸○○
    、丁○○收取重利之構成要件行為，其等間顯有合作之分工
    關係存在，依上開判例意旨所示，自均應論以共同正犯。被
    告與辛○○、「阿元」就上開犯罪事實二重利犯行，被告與
    辛○○、子○○、「阿元」就上開犯罪事實三重利犯行，有
    犯意之聯絡及行為之分擔，皆為共同正犯。又被告所犯上開
    重利及恐嚇各罪，犯意各別，行為獨立，難謂重利罪部分係
    基於同一重利犯意之反覆、延續實行，依社會通念，殊難認
    以評價為一罪為適當，自不得認僅成立集合犯之包括一罪，
    而應予分論併罰，公訴意旨認被告多次重利之犯行，應論以
    集合犯，尚有誤會，附此敘明。爰審酌被告係高中畢業之智
    識程度，正值壯年，肢體健全，不思勞動獲取報酬，其貸與
    金錢所得之重利金額，對社會交易秩序所造成之損害，為催
    討債務另對告訴人癸○○、丁○○施以恐嚇之犯罪手段，對
    告訴人癸○○、丁○○造成之精神侵害非輕，犯後猶飾詞狡
    辯，態度不佳，迄未與被害人達成和解，徒費司法資源等一
    切情狀，分別量處如主文所示之刑，並諭知易科罰金之折算
    標準，併定其應執行之刑，再諭知易科罰金之折算標準。公
    訴人雖就被告兩次恐嚇犯行具體求刑各為有期徒刑十月，然
    本院斟酌其具體犯罪情節及上述各情，認求刑部分尚屬過重
    ，爰於上開求刑範圍內，予以斟酌，而認應處以主文所示之
    刑度為妥適，附此敘明。又上述各罪所宣告之刑，依刑法第
    四十一條第一項規定均得易科罰金，合併定應執行之刑縱逾
    六個月，依司法院釋字第六六二號解釋，亦得易科罰金，併
    此敘明。至扣案之門號0000000000行動電話一支
    ，雖係被告所有，惟其否認供本案犯罪所用，亦無證據證明
    與本案重利及恐嚇犯罪有何直接關連，且非屬必須沒收之物
    ，故不予宣告沒收，附此敘明。
據上論斷，應依刑事訴訟法第二百八十四條之一、第二百九十九
條第一項前段，刑法第二十八條、第三百四十四條、第三百零五
條、第四十一條第一項前段、第五十一條第五款，刑法施行法第
一條之一第一項、第二項前段，判決如主文。
本案經檢察官陳昱奉到庭執行職務。
中    華    民    國    98    年    10    月    30    日
                  刑事第三庭    法  官  鄭雅文
如不服本判決應於判決送達後十日內向本院提出上訴書狀，並應
敘述具體理由；其未敘述上訴理由者，應於上訴期間屆滿後二十
日內向本院補提理由書（均須按他造當事人之人數附繕本）「切
勿逕送上級法院」。告訴人或被害人如對於本判決不服者，應具
備理由請求檢察官上訴，其上訴期間之計算係以檢察官收受判決
正本之日期為準。
中    華    民    國    98    年    10    月    30    日
                                書記官  蘇姵容
附錄論罪科刑法條：
刑法第三百零五條
以加害生命、身體、自由、名譽、財產之事，恐嚇他人致生危害
於安全者，處二年以下有期徒刑、拘役或三百元以下罰金。
刑法第三百四十四條
乘他人急迫、輕率或無經驗貸以金錢或其他物品，而取得與原本
顯不相當之重利者，處一年以下有期徒刑、拘役或科或併科一千
元以下罰金。
附表：
┌──┬───┬─────┬──────────┬──────┐
│編號│發票人│票面金額  │發       票       日│本 票 號 碼 │
│    │      │（新臺幣）│                    │            │
├──┼───┼─────┼──────────┼──────┤
│一  │癸○○│三萬元    │九十六年七月二十五日│○九二九二○│
├──┼───┼─────┼──────────┼──────┤
│二  │癸○○│四萬元    │九十六年八月十日    │四五三九一六│
├──┼───┼─────┼──────────┼──────┤
│三  │丁○○│十萬元    │九十六年九月五日    │四三二一六一│
└──┴───┴─────┴──────────┴──────┘


司法院資訊處製作；財團法人民間司法改革基金會備份。
